ACORDAO-COMPLETO-2403713

ACÓRDÃO 3357/2020 ATA 8/2020 - SEGUNDA CÂMARA

VISTOS, relatados e discutidos estes autos Representação formulada pela empresa Atlântico Engenharia Ltda. em face da revogação do Pregão Eletrônico 50/2019,
	            
                   ACORDAM os Ministros do Tribunal de Contas da União, reunidos em Sessão da Segunda Câmara, diante das razões expostas pelo Relator, em:
 	        9.1. conhecer da representação, satisfeitos os requisitos de admissibilidade constantes no art. 113, § 1º, da Lei 8.666/1993, c/c os arts. 235 e 237, VII, do Regimento Interno deste Tribunal, e no art. 103, § 1º, da Resolução - TCU 259/2014, para, no mérito, considerá-la parcialmente procedente;
       9.2. dar ciência à Superintendência de Administração no Distrito Federal (SAD-DF) , com fundamento no art. 7º da Resolução – TCU 265/2014, sobre a seguinte impropriedade, identificada no Pregão Eletrônico 50/2019, para que sejam adotadas medidas internas com vistas à prevenção de ocorrência de outras semelhantes:
	9.2.1. uso indevido de revogação em vez de anulação para o desfazimento do processo licitatório por inobservância aos requisitos do art. 40, inciso VII, da Lei 8.666/1993 (ilegalidade) , identificado no Pregão Eletrônico 50/2019, o que afronta o disposto no art. 49 da Lei 8.666/1993;
       9.3. indeferir o pedido formulado por Atlântico Engenharia Ltda., de ser considerado como parte interessada, mas lhe autorizando, caso requeira, vista e cópia das peças não sigilosas dos presentes;
	9.4. informar ao representante e à Superintendência de Administração no Distrito Federal (SAD-DF) que o conteúdo desta deliberação poderá ser consultado no endereço www.tcu.gov.br/acordaos; 
                   9.5. arquivar os presentes autos, nos termos art. 169, V, do Regimento Interno deste Tribunal.

Representação acerca de possíveis irregularidades no pregão eletrônico cujo objeto é de serviços de manutenção predial, preventiva e corretiva (sob demanda), continuados, com dedicação exclusiva de mão de obra, bem como serviços comuns e eventuais sob demanda, para a realização de serviços diversos nos sistemas, equipamentos e instalações das unidades da AGU em Brasília  DF, compreendendo o fornecimento de postos de serviços, peças, materiais de reposição e equipamentos necessários e adequados à execução dos serviços.

Segunda Câmara

Superintendência de Administração no Distrito Federal (SAD-DF) / Advocacia Geral da União (AGU)

3. Representante: Atlântico Engenharia Ltda. (CNPJ 14.355.750/0001-90)

13.1. Ministros presentes: Ana Arraes (Presidente), Augusto Nardes e Raimundo Carreiro (Relator).
13.2. Ministros-Substitutos presentes: Marcos Bemquerer Costa e André Luís de Carvalho.

RAIMUNDO CARREIRO

Trata-se de representação formulada pela empresa Atlântico Engenharia Ltda. em face da revogação do Pregão Eletrônico 50/2019, cujo objeto é a contratação de serviços de manutenção predial, preventiva e corretiva (sob demanda) , continuados com dedicação exclusiva de mão de obra, bem como serviços comuns e eventuais sob demanda, para a realização de serviços diversos nos sistemas, equipamentos e instalações das unidades da AGU em Brasília — DF, compreendendo o fornecimento de postos de serviços, peças, materiais de reposição e equipamentos necessários e adequados à execução dos serviços.
2.	Feita essa brevíssima introdução, transcrevo trecho da instrução de peça 12, chancelada pelo representante da subunidade e pela titular da Secretaria de Controle Externo de Aquisições Logísticas (Selog) (peças 13 e 14) :
	“Fase do Certame

	Após a etapa de lances e a apreciação dos recursos (peça 8) , o certame foi revogado pela Administração, para readequar a redação do Termo de Referência e do Edital, de maneira que os critérios de aceitabilidade dos preços unitários e globais sejam claros e precisos (peça 7, p. 1; peça 9, p. 2) . A representante Atlântico Engenharia Ltda. interpôs recurso administrativo contra o ato de revogação, para que o certame prosseguisse, com a consequente adjudicação do objeto a essa empresa (peça 10) . O Pregoeiro considerou o referido recurso não procedente, tendo sua decisão sido ratificada pelo Superintendente de Administração no Distrito Federal (peça 11) .

	B. Alegações do Representante 

	1.	O representante alega, em suma, que: 
a) a empresa Atlântico Engenharia Ltda., após ofertar a proposta mais vantajosa, havia sido desclassificada sob a justificativa de que os preços apresentados seriam inexequíveis (peça 2, p. 177) , mais especificamente no que se refere ao item "Serviços de manutenção corretiva – sob demanda", já que o valor previsto em edital para essa rubrica era de R$ 447.715,32, e essa empresa apresentou o valor de R$ 243.466,20, ou seja, um valor aproximadamente 45,62% menor; 
b) irresignada com a referida decisão, a empresa Atlântico interpôs recurso administrativo (peça 2, p. 214-228) para demonstrar a exequibilidade de sua proposta, afirmando que executaria o volume de serviços demandado pelo SDA-DF com desconto de aproximadamente 46%, sendo tal recurso provido (peça 2, p. 193-213) , o que levou essa empresa a sagrar-se vencedora do certame;
 c) em sequência, o Pregoeiro informou que a Administração, reavaliando os termos do edital, constatou a ausência de critérios de aceitabilidade dos preços unitários e globais claros, capazes de amparar a avaliação das propostas de modo objetivo, contrariando o art. 40, inciso VII, da Lei 8.666/1993, de modo que, para  suprimir futuras e eventuais incertezas no curso do processo de contratação, a Autoridade Competente decidiu revogar o certame para readequar a redação do Termo de Referência e do Edital, de maneira que os critérios de aceitabilidade dos preços unitários e globais sejam claros e precisos;
d) a empresa Atlântico interpôs recurso administrativo contra a decisão de revogação da licitação (peça 2, p. 180-192) , porém esse não foi provido;
e) o Edital do pregão em tela não havia sido impugnado, de modo que, tanto a Administração, quanto os licitantes estão vinculados ao instrumento convocatório;
f) o Pregoeiro revogou a licitação baseado em justificativas frágeis e contrárias aos ditames lançados no Edital, indicando que a licitação somente foi revogada porque a autoridade não queria que a empresa Atlântico fosse a vencedora, pois a revogação em tela somente foi realizada após o provimento do recurso administrativo que levou à aceitação da proposta dessa empresa;
g) o princípio da autotutela administrativa não pode se sobrepor à segurança jurídica, em especial no que toca aos direitos adquiridos por terceiros;
h)  não há que se falar em ausência de critérios claros de aceitabilidade dos preços unitários e globais, pois: o critério de julgamento adotado no pregão eletrônico foi o menor preço do item; o regime de execução da empreitada é por preço global; os preços ofertados pela empresa licitante, tanto na proposta inicial, quanto na etapa de lances, são de sua exclusiva responsabilidade; foram estabelecidos critérios para o encaminhamento da proposta; e foram estabelecidos no edital critérios de aceitabilidade das propostas;
i) existem planilhas no bojo do Edital do pregão eletrônico com a indicação de custos estimados pela Administração;
j) desse modo, não é pertinente a revogação do certame por motivo de ausência de critérios de aceitabilidade dos preços, na medida em que o Edital os citou detalhadamente;
k) adicionalmente, tendo sido fixado o critério da presente licitação por menor preço global, a compatibilidade com o preço estimado pela Administração pode ser utilizada como parâmetro para a identificação da melhor proposta;
l) o item 8.2.3 do Edital (peça 5, p. 8) estabelece que a proposta a ser encaminhada deverá conter preços unitários e valor global da proposta, em algarismo, expresso em moeda corrente nacional, de acordo com os preços praticados no mercado, considerando o modelo de Planilha Orçamentária anexo ao Edital;
m) tendo a Administração cotado o valor de mercado dos serviços/materiais que pretende adquirir, bem como indicado os custos estimados no bojo do Edital do pregão eletrônico, não há que se falar em ausência de critérios de aceitabilidade dos preços;
n) o art. 40, inciso X, da Lei 8.666/1993, admite a fixação de preço máximo como critério de aceitabilidade das propostas, de modo que, dispondo a Administração de meios para conhecer os preços praticados no mercado, e dependendo do objeto da licitação, poderá optar pela limitação de preço, desclassificando propostas que sejam superiores ao máximo fixado no Edital;
o) nesse sentido, o item 8.5.5 do Edital (peça 5, p. 9) previu expressamente que seriam desclassificadas as propostas que apresentassem preço final superior ao preço máximo fixado, de modo que, tendo havido a fixação de parâmetro legal definido no Edital acerca da aceitação das propostas "de acordo com os preços praticados no mercado, considerando o modelo de Planilha Orçamentária anexo ao Edital", bem como margem de superação aceitável de propostas "apresentar preço final superior ao preço máximo fixado, tanto em custos unitários como no valor global, ou que apresentar preço manifestamente inexequível", não há que se falar em invalidação ou revogação do certame;
p) o valor orçado não será necessariamente o preço máximo, a menos que o instrumento convocatório estabeleça tal condição, pois fatores podem influenciar para que o patamar de preço máximo a ser contratado seja estabelecido em valor superior ao identificado pela orçamentação feita, nos termos do Acórdão 392/2011-TCU-Plenário (Ministro José Jorge) ;
q) o art. 49, da Lei 8.666/1993, limita a possibilidade de utilização da revogação, pois esse dispositivo não fala em conveniência e oportunidade, mas sim em "razões de interesse público decorrente de fato superveniente devidamente comprovado, pertinente e suficiente para justificar tal conduta”;
r) nesse sentido, não tendo havido nenhum dos fatos supracitados, e nem ocorrendo a existência de fato superveniente, existiriam indícios de que a licitação somente foi cancelada porque a empresa Atlântico sagrou-se vencedora; e
s) a Administração já teve gastos com a presente licitação, o certame culminou em uma proposta extremamente vantajosa, não sendo razoável que esse certame seja cancelado por meros preciosismo ou discricionariedade administrativa ausentes de justificativa legal plausível.

	C. Exame de Admissibilidade

	Legitimidade do Autor

	O representante possui legitimidade para representar ao Tribunal?
 (Fundamento: art. 113, § 1º, da Lei 8.666/1993, c/c o art. 237 do Regimento Interno/TCU) 
	Sim

	Redação em Linguagem Compreensível

	A representação está redigida em linguagem clara e objetiva, contém nome legível, qualificação e endereço do representante?
 (Fundamento: art. 235 do Regimento Interno/TCU) 
	Sim

	Indício Concernente à Irregularidade ou Ilegalidade

	A representação encontra-se acompanhada do indício concernente à irregularidade ou ilegalidade apontada pelo autor?
 (Fundamento: art. 235 do Regimento Interno/TCU) 
	Parcialmente

	Competência do TCU

	A representação trata de matéria de competência do TCU?
 (Fundamento:  art. 235 do Regimento Interno/TCU) 
	Sim

	Interesse Público

	Os argumentos do autor indicam a possibilidade de existência de interesse público, caso restem comprovadas as supostas irregularidades apontadas na peça inicial.
 (Fundamento: art. 103, § 1º, da Resolução - TCU 259/2014) 
	Sim

	Análise quanto ao interesse público: Confirmadas as alegações do representante, estaria havendo desrespeito ao art. 49 da Lei 8.666/1993, pela indevida revogação do certame.

	Conclusão quanto ao Exame de Admissibilidade

	Análise quanto à existência de indício concernente à irregularidade ou ilegalidade: 
2.	Esclarecemos, preliminarmente, que não há pedido de adoção de medida cautelar. O ponto central desta representação consiste no fato de que a unidade teria revogado o Pregão Eletrônico 50/2019 sem justificativa razoável.
3.	De início, cabe assinalarmos que a natureza jurídica do desfazimento do processo licitatório em tela deveria ter sido a de anulação, e não a de revogação, do ato administrativo. O art. 49 da Lei 8.666/1993 dispõe que (grifo nosso) :
A autoridade competente para a aprovação do procedimento somente poderá revogar a licitação por razões de interesse público decorrente de fato superveniente devidamente comprovado, pertinente e suficiente para justificar tal conduta, devendo anulá-la por ilegalidade, de ofício ou por provocação de terceiros, mediante parecer escrito e devidamente fundamentado.
4.	A motivação para o desfazimento do ato não decorreu de fato superveniente, requisito para a revogação, mas sim de desobediência às exigências legais, no caso, as disposições presentes no art. 40, inciso VII, da Lei 8.666/1993, no sentido de que o instrumento convocatório contenha “critério para julgamento, com disposições claras e parâmetros objetivos”.
5.	Nesse sentido, segue trecho do Informativo de Jurisprudência sobre Licitações e Contratos nº 32, deste Tribunal:
Revogação X anulação de licitação: razões para cada uma e necessidade de contraditório e ampla defesa em ambas
Em sede de processo de Representação, foi informada ao TCU a ocorrência de possíveis irregularidades na Concorrência n° 1/2005, realizada pela Companhia Docas do Estado de São Paulo (Codesp) , objetivando a contratação de empresa para prestação de serviços de guarnição de portarias. Uma delas seria a revogação imotivada do processo licitatório em questão. Ao examinar a matéria, a unidade técnica destacou que em parecer que consta dos autos mencionam-se alguns dos possíveis motivos para a revogação da licitação em epígrafe: “valor orçado para os serviços; a falta de composição de custos unitários na planilha orçamentária; o aumento no custo da mão-de-obra e a inexistência de menção dos locais e quantidades de porteiros que os guarnecerão”. Ainda para a unidade técnica, os fatos elencados para o desfazimento da licitação levariam, então, à anulação desta, e não à sua revogação. Além do mais, na visão da unidade técnica, também não fora cumprido o comando constante do art. 49, § 3°, da Lei n° 8.666/1993, uma vez que não se ofereceu aos eventuais interessados o direito ao contraditório e à ampla defesa, quando da extinção do certame. No voto, o relator, ao manifestar sua concordância com a análise da unidade técnica, considerou que a revogação ocorrera de forma totalmente irregular, uma vez que “a motivação apresentada pelo responsável não respaldaria a revogação do certame, mas a sua anulação, tendo em vista a ocorrência das ilegalidades detectadas. Além disso, não foi concedido ao licitante o direito ao contraditório e à ampla defesa”. Ainda em face da situação, o relator destacou que “a jurisprudência desta Corte de Contas é segura no sentido de que, na hipótese de desfazimento do processo licitatório, por revogação ou anulação, assegura-se ao licitante vista dos autos e direito ao contraditório e à ampla defesa”. Assim, por esta e outras razões, votou pela aplicação de multa aos responsáveis, o que foi acolhido pelo Plenário. Acórdão 2211/2010-TCU-Plenário, TC-Processo 019.201/2005-4, rel. Min. Augusto Nardes, 1º.09.2010.
6.	Diferentemente do caso transcrito acima, foram respeitados o contraditório e a ampla defesa, nos termos do art. 49, § 3º, da Lei 8.666/1993, tendo o recurso administrativo interposto pela empresa Atlântico, em 29/1/2020 (peça 10) , sido analisado pelo Pregoeiro, cuja decisão foi ratificada pelo Superintendente da SAD-DF em 5/2/2020 (peça 11) .
7.	Em sua decisão, o Pregoeiro transcreveu trecho do Despacho 00003/2020/GAB/SADDF/SGA/AGU do Superintendente de Administração, ao deliberar pela revogação do certame (peça 11, p. 2; grifo nosso) : 
3. No decorrer da fase de julgamento das propostas, dúvidas foram suscitadas por parte dos fornecedores, acerca da formulação da proposta de preços no que se refere aos serviços de manutenção preventiva e corretiva programada - sob demanda, Materiais e peças - sob demanda e Serviços de manutenção corretiva - sob demanda, pelo que denota dos Anexos III e IV do Termo de Referência, dois primeiros vinculados os preços à tabela SINAPI.
4. O pregoeiro, à época do julgamento das propostas, realizou o juízo considerando que os "Serviços de manutenção corretiva - sob demanda", pela ausência de planilhas de quantidades e valores, seriam valores fixos a serem provisionados para realização de serviços/materiais eventualmente não abarcados pela tabela SINAPI, ocasião de recusou a proposta do fornecedor: 
Recusa da proposta. Fornecedor: ATLANTICO ENGENHARIA LTDA, CNPJ/CPF: 14.355.750/0001-90, pelo melhor lance de R$ 2.248.000,0000. Motivo: Conforme área técnica: " (...) entende-se que estará inexequível a prestação dos serviços com a redução do valor estipulado no item “Serviços de manutenção corretiva –sob demanda”, por este motivo desclassifica a referida empresa (...) ."
5. Em sede de recurso, o fornecedor Atlântico se manifestou inconformado, nos seguintes termos:
referida decisão, a qual desclassificou a Recorrente, não pode prosperar, na medida em que a licitante tão somente ofertou seus preços nos termos do que acredita ser justo cobrar da Administração, já que a mesma trabalha tradicionalmente com preços reduzidos.
Os valores ofertados pela Recorrente, de R$ 243.466,20 (duzentos e quarenta e três mil, quatrocentos e sessenta e seis reais e vinte centavos) , tiveram por fim tornar a contratação mais vantajosa para a administração, já que a Recorrente poderá executar os serviços a um preço menor
6. Na fase recursal, foi utilizado o dispositivo da diligência, em decorrência da qual a área demandante se manifestou:
Após diligência do pregoeiro junto a empresa Atlântico Engenharia, a mesma esclareceu a dúvida e afirmou que executará o volume de serviços demandado por este órgão com desconto de aproximadamente 46% em todas as solicitações oriundas da AGU. Assim sendo, e visto que a empresa se compromete a cumprir todas as demandas de serviço com aplicação do referido desconto, não há nada do ponto de vista técnico que impeça o acolhimento ao recurso apresentado pela Atlântico Engenharia.
7. Por fim, o pregoeiro, em fase de recurso delibera: pautado na manifestação da equipe técnica da área demandante, o pregoeiro entende que recursar a proposta da recorrente, foi equivocada, decidindo por dar provimento ao recurso da recorrente, retornando a fase do Sistema Comprasgovernamentais
8. Uma vez retornado o certame à fase de julgamento das propostas, a Administração reavaliando os termos do edital, se esbarra com a ausência de critérios de aceitabilidade dos preços unitários e globais claros, capazes de amparar a avaliação das propostas de modo objetivo, em consonância com o art. 40, VII da Lei n. 8.666/93, que obriga disposições claras e parâmetros objetivos para os critérios para julgamento nos editais de licitações.
9. Isto posto, de forma a suprimir futuras e eventuais incertezas no curso do processo de contratação, decido por revogar o certame para readequar a redação do Termo de Referência e Edital, de maneira que os critérios de aceitabilidade dos preços unitários e globais sejam claros e precisos."
8.	Adicionalmente, o pregoeiro, em sua decisão, assinalou que (peça 11, p. 2; grifo nosso) :
Ademais, das 18 (dezoito) participantes do certame 12 (doze) que anexaram proposta de preços, para “Serviços eventuais de manutenção corretiva sob demanda” apresentaram o valor fixado no edital de R$ 447.715,32. Logo, pode-se entender que a grande maioria entendeu que o valor a ser cotado deveria ser fixo.
A recorrente alega que desconto de 46% sobre o valor estimado para a execução do Serviços de manutenção corretiva sob demanda anualmente, seria o mais vantajoso para a Administração, porém, não consta no termo de referência os quantitativos e seus valores para os serviços, além da tabela referência para aplicação do eventual percentual de desconto.
De mais a mais, tal percentual de desconto não encontra amparo no edital e seus anexos, e sua aplicação iria de encontro ao princípio da vinculação ao instrumento convocatório.
Nesse prisma, é nítido que o termo de referência padeceu de critérios de aceitabilidade dos preços unitários e globais claros, capazes de amparar a avaliação das propostas de modo objetivo, haja visto, as divergências de entendimento dos licitantes, pregoeiros e equipe técnica/demandante.
9.	A previsão de R$ 447.715,32 para a rubrica “Serviços de manutenção corretiva - sob demanda” encontra-se na tabela de item 1.3 do Edital (peça 5, p. 1-2; grifo nosso) :
	Descrição
	Quantidade de
Postos
	Valor Anual (R$) 

	Eletricista de Manutenção em Geral
	2
	210.594,90

	Bombeiro Hidráulico de manutenção de edificações
	2
	219.970,43

	Ajudante Geral de manutenção de edificações
	2
	141.144,48

	Serviços de manutenção preventiva e corretiva programada - sob demanda
	-
	1.177.005,38

	Materiais e peças - sob demanda
	-
	613.855,91

	Serviços de manutenção corretiva - sob demanda
	-
	447.715,32

	Total
	-
	2.810.286,42

10.	Diferentemente das outras rubricas, cujos valores são calculados a partir de planilhas a serem preenchidas para a composição da proposta (por exemplo, o valor ofertado para  “Materiais e peças - sob demanda” se relaciona às planilhas constantes do Anexo IV do Termo de Referência, em peça 5, p. 87-101) , a rubrica “Serviços de manutenção corretiva - sob demanda” representa uma provisão de R$ 37.309,61 por mês (R$ 447.715,32 por ano; peça 5, p. 107) para gastos não programados, estando previstos os seguintes procedimentos para o seu pagamento (item 16.30 do Termo de Referência, em peça 5, p. 48-49; grifo nosso) :
16.30. Para obter o pagamento pelos serviços sob demanda, a CONTRATADA deverá observar a seguinte rotina de procedimentos:
16.30.1. Assim que convocada pela Contratante, a CONTRATADA deverá apresentar pelo menos três orçamentos válidos dos serviços necessários em conformidade com a legislação vigente, no caso de serviços de manutenção corretiva, e no caso de serem serviços previstos no contrato, em conformidade com o Anexo I. Tais orçamentos devem ser apresentados à equipe de fiscais do contrato para avaliação e aprovação;
16.30.2. A Contratada só poderá executar os serviços após a aprovação formal dos serviços pelos fiscais;
16.30.3. O pagamento pelos serviços eventuais executados, será efetuado em função dos serviços efetivamente solicitados e realizados no mês da apresentação da nota fiscal/fatura atestada pelo fiscal do contrato;
16.30.4. A emissão da nota fiscal deverá ocorrer após a aprovação formal do valor a ser pago pela AGU;
16.30.5. Entregar à fiscalização do contrato a respectiva nota fiscal de serviço.
11.	Assim, não há previsão, no Edital do certame, de aplicação de desconto sobre os serviços de manutenção corretiva sob demanda.
12.	Adicionalmente, conforme afirmado pelo Pregoeiro, das dezoito participantes do certame, doze apresentaram, em sua proposta de preços, o valor fixado no Edital de R$ 447.715,32 para a rubrica em referência (item 8 desta instrução) , evidenciando que não entenderam ser possível ofertar desconto sobre esse valor.
13.	Portanto, o critério para a formulação e o julgamento das propostas, relativamente a tais serviços, careceu de clareza. Nesses termos, consideramos legítimo o ato de desfazimento do processo licitatório em tela, tendo em vista que o Edital do certame não teria atendido aos requisitos do art. 40, inciso VII, da Lei 8.666/1993. 
14. 	Desse modo, presentes todos os requisitos de admissibilidade constantes no art. 113, § 1º, da Lei 8.666/1993, c/c os arts. 235 e 237, VII, do Regimento Interno/TCU, e no art. 103, § 1º, da Resolução - TCU 259/2014, a representação deve ser conhecida, para, no mérito, ser considerada parcialmente procedente, sem prejuízo de que seja dada ciência ao SAD-RJ sobre a seguinte impropriedade:
	a) uso indevido de revogação em vez de anulação para o desfazimento do processo licitatório por inobservância aos requisitos do art. 40, inciso VII, da Lei 8.666/1993 (ilegalidade) , identificado no Pregão Eletrônico 50/2019, o que afronta o disposto no art. 49 da Lei 8.666/1993.

	D. Pedido de Ingresso aos Autos e de Sustentação Oral

	Há pedido de ingresso aos autos?
	Sim

	Análise:

	15.	Quanto ao pedido de ingresso formulado por Atlântico Engenharia Ltda. como parte interessada no presente processo (peça 1) , propõe-se o seu indeferimento, pois não demonstrou sua razão legítima para intervir nos autos, nem a possibilidade de lesão a direito subjetivo próprio, à luz do art. 146 do Regimento Interno/TCU c/c o art. 2º, § 2º, da Resolução-TCU 36/1995, com redação dada pelo art. 1º da Resolução-TCU 213/2008.

	Há pedido de sustentação oral?
	Não

	E. Processos Conexos e Apensos

	Há processos conexos noticiando possíveis irregularidades na contratação ora em análise?
	Não

	Há processos apensos?
	Não

	F. Proposta de Encaminhamento

	16.	Em virtude do exposto, propõe-se:
16.1.	conhecer da representação, satisfeitos os requisitos de admissibilidade constantes no art. 113, § 1º, da Lei 8.666/1993, c/c os arts. 235 e 237, VII, do Regimento Interno deste Tribunal, e no art. 103, § 1º, da Resolução - TCU 259/2014, para, no mérito, considerá-la parcialmente procedente  (item 14 desta instrução) ;
16.2.	dar ciência à Superintendência de Administração no Distrito Federal (SAD-DF) , com fundamento no art. 7º da Resolução – TCU 265/2014, sobre a seguinte impropriedade, identificada no Pregão Eletrônico 50/2019, para que sejam adotadas medidas internas com vistas à prevenção de ocorrência de outras semelhantes (item 14 desta instrução) :
	a) uso indevido de revogação em vez de anulação para o desfazimento do processo licitatório por inobservância aos requisitos do art. 40, inciso VII, da Lei 8.666/1993 (ilegalidade) , identificado no Pregão Eletrônico 50/2019, o que afronta o disposto no art. 49 da Lei 8.666/1993;
16.3.	indeferir o pedido formulado por Atlântico Engenharia Ltda., de ser considerado como parte interessada, mas lhe autorizando, caso requeira, vista e cópia às peças não sigilosas dos presentes autos após a prolação da deliberação de mérito dos presentes autos (item 15 desta instrução) ;
16.4.	informar ao representante e à  Superintendência de Administração no Distrito Federal (SAD-DF) que o conteúdo da deliberação que vier a ser proferida poderá ser consultado no endereço www.tcu.gov.br/acordaos; e
16.5.	arquivar os presentes autos, nos termos art. 169, V, do Regimento Interno deste Tribunal.”

            É o Relatório.

Ana Tereza Castro Silva Ribeiro (OAB/DF 48149)

Não atuou

REPRESENTAÇÃO. POSSÍVEIS IRREGULARIDADES EM PREGÃO ELETRÔNICO. CONHECIMENTO. PROCEDÊNCIA PARCIAL. INDEFERIMENTO DO PEDIDO DE INGRESSO NOS AUTOS. COMUNICAÇÃO. ARQUIVAMENTO.

REPRESENTAÇÃO (REPR)

Preliminarmente, a representação deve ser conhecida por preencher os requisitos de admissibilidade aplicáveis à espécie.
2.	Trata-se de representação formulada pela empresa Atlântico Engenharia Ltda. em face da revogação do Pregão Eletrônico 50/2019. 
3.	O objeto da licitação é a contratação de serviços de manutenção predial, preventiva e corretiva (sob demanda) , continuados com dedicação exclusiva de mão de obra, bem como serviços comuns e eventuais sob demanda, para a realização de serviços diversos nos sistemas, equipamentos e instalações das unidades da AGU em Brasília — DF, compreendendo o fornecimento de postos de serviços, peças, materiais de reposição e equipamentos necessários e adequados à execução dos serviços.
4.	Finda a etapa de lances e da apreciação dos recursos, a licitação em tela foi revogada pela Administração, para readequar a redação do Termo de Referência e do Edital a fim de que os critérios de aceitabilidade dos preços unitários e globais sejam claros e precisos. 
5.	A representante, Atlântico Engenharia Ltda., interpôs recurso administrativo contra o ato de revogação, objetivando o prosseguimento do certame e a consequente adjudicação do objeto a essa licitante. O Pregoeiro deu provimento ao aludido recurso, tendo sua decisão sido ratificada pelo Superintendente de Administração no Distrito Federal
6.	No âmbito do TCU, a representante alega, conforme sumarizado pela unidade técnica, que: 
  
       “a) a empresa Atlântico Engenharia Ltda., após ofertar a proposta mais vantajosa, havia sido desclassificada sob a justificativa de que os preços apresentados seriam inexequíveis (peça 2, p. 177) , mais especificamente no que se refere ao item "Serviços de manutenção corretiva – sob demanda", já que o valor previsto em edital para essa rubrica era de R$ 447.715,32, e essa empresa apresentou o valor de R$ 243.466,20, ou seja, um valor aproximadamente 45,62% menor;
b) irresignada com a referida decisão, a empresa Atlântico interpôs recurso administrativo (peça 2, p. 214-228) para demonstrar a exequibilidade de sua proposta, afirmando que executaria o volume de serviços demandado pelo SDA-DF com desconto de aproximadamente 46%, sendo tal recurso provido (peça 2, p. 193-213) , o que levou essa empresa a sagrar-se vencedora do certame;
 c) em sequência, o Pregoeiro informou que a Administração, reavaliando os termos do edital, constatou a ausência de critérios de aceitabilidade dos preços unitários e globais claros, capazes de amparar a avaliação das propostas de modo objetivo, contrariando o art. 40, inciso VII, da Lei 8.666/1993, de modo que, para  suprimir futuras e eventuais incertezas no curso do processo de contratação, a Autoridade Competente decidiu revogar o certame para readequar a redação do Termo de Referência e do Edital, de maneira que os critérios de aceitabilidade dos preços unitários e globais sejam claros e precisos;
d) a empresa Atlântico interpôs recurso administrativo contra a decisão de revogação da licitação (peça 2, p. 180-192) , porém esse não foi provido;
e) o Edital do pregão em tela não havia sido impugnado, de modo que, tanto a Administração, quanto os licitantes estão vinculados ao instrumento convocatório;
f) o Pregoeiro revogou a licitação baseado em justificativas frágeis e contrárias aos ditames lançados no Edital, indicando que a licitação somente foi revogada porque a autoridade não queria que a empresa Atlântico fosse a vencedora, pois a revogação em tela somente foi realizada após o provimento do recurso administrativo que levou à aceitação da proposta dessa empresa;
g) o princípio da autotutela administrativa não pode se sobrepor à segurança jurídica, em especial no que toca aos direitos adquiridos por terceiros;
h)  não há que se falar em ausência de critérios claros de aceitabilidade dos preços unitários e globais, pois: o critério de julgamento adotado no pregão eletrônico foi o menor preço do item; o regime de execução da empreitada é por preço global; os preços ofertados pela empresa licitante, tanto na proposta inicial, quanto na etapa de lances, são de sua exclusiva responsabilidade; foram estabelecidos critérios para o encaminhamento da proposta; e foram estabelecidos no edital critérios de aceitabilidade das propostas;
i) existem planilhas no bojo do Edital do pregão eletrônico com a indicação de custos estimados pela Administração;
j) desse modo, não é pertinente a revogação do certame por motivo de ausência de critérios de aceitabilidade dos preços, na medida em que o Edital os citou detalhadamente;
k) adicionalmente, tendo sido fixado o critério da presente licitação por menor preço global, a compatibilidade com o preço estimado pela Administração pode ser utilizada como parâmetro para a identificação da melhor proposta;
l) o item 8.2.3 do Edital (peça 5, p. 8) estabelece que a proposta a ser encaminhada deverá conter preços unitários e valor global da proposta, em algarismo, expresso em moeda corrente nacional, de acordo com os preços praticados no mercado, considerando o modelo de Planilha Orçamentária anexo ao Edital;
      m) tendo a Administração cotado o valor de mercado dos serviços/materiais que pretende adquirir, bem como indicado os custos estimados no bojo do Edital do pregão eletrônico, não há que se falar em ausência de critérios de aceitabilidade dos preços;
n) o art. 40, inciso X, da Lei 8.666/1993, admite a fixação de preço máximo como critério de aceitabilidade das propostas, de modo que, dispondo a Administração de meios para conhecer os preços praticados no mercado, e dependendo do objeto da licitação, poderá optar pela limitação de preço, desclassificando propostas que sejam superiores ao máximo fixado no Edital;
o) nesse sentido, o item 8.5.5 do Edital (peça 5, p. 9) previu expressamente que seriam desclassificadas as propostas que apresentassem preço final superior ao preço máximo fixado, de modo que, tendo havido a fixação de parâmetro legal definido no Edital acerca da aceitação das propostas "de acordo com os preços praticados no mercado, considerando o modelo de Planilha Orçamentária anexo ao Edital", bem como margem de superação aceitável de propostas "apresentar preço final superior ao preço máximo fixado, tanto em custos unitários como no valor global, ou que apresentar preço manifestamente inexequível", não há que se falar em invalidação ou revogação do certame;
p) o valor orçado não será necessariamente o preço máximo, a menos que o instrumento convocatório estabeleça tal condição, pois fatores podem influenciar para que o patamar de preço máximo a ser contratado seja estabelecido em valor superior ao identificado pela orçamentação feita, nos termos do Acórdão 392/2011-TCU-Plenário (Ministro José Jorge) ;
q) o art. 49, da Lei 8.666/1993, limita a possibilidade de utilização da revogação, pois esse dispositivo não fala em conveniência e oportunidade, mas sim em "razões de interesse público decorrente de fato superveniente devidamente comprovado, pertinente e suficiente para justificar tal conduta”;
r) nesse sentido, não tendo havido nenhum dos fatos supracitados, e nem ocorrendo a existência de fato superveniente, existiriam indícios de que a licitação somente foi cancelada porque a empresa Atlântico sagrou-se vencedora; 
      s) a Administração já teve gastos com a presente licitação, o certame culminou em uma proposta extremamente vantajosa, não sendo razoável que esse certame seja cancelado por meros preciosismo ou discricionariedade administrativa ausentes de justificativa legal plausível.”
7.	A representante pede, ao final, que seja:
            a) intimada a AGU para que se manifeste sobre os questionamentos feitos nesta representação;
            b)  considerada procedente a presente representação para tornar insubsistente o ato que revogou o certame em comento;
	c) incluída como parte interessada no processo.
***
7.	 Ressalto, de início, que não há pedido de medida cautelar nesta Representação, sendo a matéria sob exame a revogação do Pregão Eletrônico 50/2019 sem justificativa plausível no entender da representante.
8.	O pedido de ingresso nos autos da representante, Atlântico Engenharia Ltda., como parte interessada no presente processo, não pode ser deferido, em vista não ter restado demonstrada razão legítima para intervir nos autos nem a possibilidade de lesão a direito subjetivo próprio, à luz do art. 146 do Regimento Interno/TCU c/c o art. 2º, § 2º, da Resolução-TCU 36/1995, com redação dada pelo art. 1º da Resolução-TCU 213/2008.
9.	O valor fixado no edital para as despesas não programadas anuais era de R$ 447.715,32, ou R$ 37.309,61 mensais. Doze das 18 licitantes, doze mantiveram em suas propostas de preços o valor de referência, indicando impossibilidade de ofertar descontos para serviços de manutenção corretiva sob demanda.
10.	Nesse certame, a representante ofertou o valor de R$ 243.466,20, sendo desclassificada sob a justificativa de inexequibilidade da proposta, recorrendo administrativamente dessa decisão. Naquela ocasião, seu recurso foi provido pelo Pregoeiro.
11.	Em sequência, a Administração reavaliou os termos do edital e verificou a ausência de critérios de aceitabilidade dos preços unitários e globais claros, capazes de amparar a avaliação das propostas de modo objetivo.
12.	Nesse cenário,, a Administração decidiu revogar a licitação, tendo em vista a desobediência aos preceitos do art. 40, inciso VII, da Lei 8.666/93, no intuito de readequar a redação do Termo de Referência e do Edital, de maneira que os critérios de aceitabilidade dos preços unitários e globais sejam claros e precisos.
13.	Nesse ponto, sublinho que a Administração pode e deve rever os seus atos para selecionar a proposta mais vantajosa no sentido de atender as suas demandas e necessidades, observando o disposto na legislação em vigor. De acordo com a norma vigente, entretanto, a revogação da licitação não se aplica ao caso em tela.
14.	 Reza o art. 49 da Lei de Licitações que: 
“A autoridade competente para a aprovação do procedimento somente poderá revogar a licitação por razões de interesse público decorrente de fato superveniente devidamente comprovado, pertinente e suficiente para justificar tal conduta, devendo anulá-la por ilegalidade, de ofício ou por provocação de terceiros, mediante parecer escrito e devidamente fundamentado.”
15.	Como não ocorreu fato superveniente, a Administração não poderia revogar a licitação em tela. A fim de tornar sem efeito os seus atos, a autoridade competente deveria ter anulado o certame por ilegalidade referente à inobservâncua dos ditames do art. 40, inciso VII, da Lei de Licitações no instrumento convocatório.
16.	Feitas essas considerações, acolho, no essencial, as análises e conclusões da Selog, para considerar a presente representação parcialmente procedente e dar ciência à SAD-DF da irregularidade identificada nos autos para evitar a ocorrência de outras semelhantes em futuras licitações:
“uso indevido de revogação em vez de anulação para o desfazimento do processo licitatório por inobservância aos requisitos do art. 40, inciso VII, da Lei 8.666/1993 (ilegalidade) , identificado no Pregão Eletrônico 50/2019, o que afronta o disposto no art. 49 da Lei 8.666/93.”
Em face do exposto, Voto por que seja adotado o Acórdão que ora submeto ao escrutínio do Colegiado.
CU, Sala das Sessões Ministro Luciano Brandão Alves de Souza, em 2 de abril de 2020.
RAIMUNDO CARREIRO 
Relator